臺灣桃園地方法院民事判決　九十二年度訴字第一六四六號
　　原　　　告　子○○
　　訴訟代理人　甲○○律師
　　複　代理人　丁○○
　　被　　　告　辛○○
　　　　　　　　寅○○
　　　　　　　　壬○○
　　　　　　　　庚○○
　　兼
　　訴訟代理人　乙○○
　　　　　　　　丑○○
　　　　　　　　丙○○○
　　　　　　　　己○○
　　　　　　　　戊○○　　籍設台北市○○區○○路二段二六六巷二弄五號四樓
　　　　　　　　　　　　　現.
　　　　　　　　癸○○　　住台北市○○區○○路二二之二號十一樓之一
右當事人間請求分割共有物事件，於民國九十三年四月二十日辯論終結，本院判決如
左：
    主      文
兩造共有坐落桃園縣中壢市○○段二四一地號、田、面積六九一七平方公尺土地准予
分割。其分割方法為如附圖所示編號一部份面積五二○平方公尺由被告丑○○取得、
編號二部分面積六九五平方公尺由原告取得、編號三部分面積二○八三平方公尺由被
告辛○○取得、編號四部分面積五二○平方公尺由被告己○○取得、編號五部分面積
六九五平方公尺由被告丙○○○取得、編號六部分面積六九五平方公尺由被告寅○○
取得、編號七部分面積八三三平方公尺由被告乙○○、壬○○、庚○○共同取得（應
有部分各為八分之六、八分之一、八分之一）、編號八部分面積一○四平方公尺由被
告戊○○取得、編號九部分面積一○四平方公尺由被告癸○○取得、編號十部分面積
六六八平方公尺由兩造按其等應有部分比例共有。
訴訟費用由兩造按如附表一所示應有部分比例分擔。
    事      實
甲、原告方面：
一、聲明：如主文所示。
二、陳述︰坐落桃園縣中壢市○○段第二四一地號地目田、面積六九一七平方公尺土
    地為兩造所共有（下稱本件土地），共有人之應有部分如附表所示，該地為一大
    坵塊農地，因未開闢農路供運輸農作物及肥料通行使用，致分耕之共有人使用農
    地時，有諸多不便之處。為消滅共有關係增進土地之利用價值，原告先前雖曾多
    次為分割之協議，但終因人數眾多意見紛歧，無法達成分割之協議，爰依民法第
    八百二十三條第一項前段、第八百二十四條第二項第一款規定，訴請鈞院准依聲
    明所示方法判決分割，由各共有人取得單獨所有權，並保留一小部分共有土地，
    供道路通行使用。
三、證據：提出土地面積計算表、分割草圖、土地登記謄本各一份為證，並聲請履勘
    現場及會同地政機關鑑測。
乙、被告方面：
一、被告寅○○部分︰未於最後言詞辯論期日到場，但依其以前到場之陳述為：同意
    原告之分割方案。
二、被告丑○○部分：通行道路部分應為四米寬。
三、被告壬○○、庚○○、乙○○部分︰未於最後言詞辯論期日到場，但依其以前到
    場之陳述為：本件土地現供種植蔬菜，大家共同使用；故同意原告分割方案，並
    由三人就分得部分維持共有關係。
四、被告丙○○○部分︰未於最後言詞辯論期日到場，但依其以前到場之陳述略以︰
    通行道路應為四米，並提出分割方案供參考。
五、被告辛○○、戊○○、癸○○、己○○部分︰被告未於言詞辯論期日到場，亦未
    提出書狀作何答辯或陳述。
丙、本院依原告聲請履勘現場，並函桃園縣中壢地政事務所會同鑑測。
    理      由
一、被告辛○○、己○○、寅○○、壬○○、庚○○、乙○○、戊○○、癸○○、丙○○○等人均未於最後言詞辯論期日到場，核無民事訴訟法第三百八十六條各款
    所示情形，依原告聲請，由其一造辯論而為判決。
二、原告起訴主張本件土地為兩造共有，應有部分如附表一所示，因未開闢道路供通
    行使用，致使用收益時，有諸多不便，為增進本件土地利用價值，經多次協議分
    割，惟因意見紛歧，無法協議分割，爰依民法第八百二十三條第一項前段、第八
    百二十四條第二項第一款規定，訴請判決分割如聲明所示等語。被告丑○○等六
    人以前揭詞置辯，而被告辛○○等四人則未於言詞辯論期日到場亦提出任何書狀
    做何聲明或陳述。
三、本件土地為兩造共有，應有部分如附表一所示，兩造就本件土地之分割方法不能
    達成協議等事實，有原告提出之土地登記謄本等為證，而被告丑○○就此不爭執
    ；被告辛○○、己○○、寅○○、壬○○、庚○○、乙○○、癸○○、丙○○○
    等人已於相當時期受合法通知，未於言詞辯論期日到場，依民事訴訟法第二百八
    十條第一項前段、第三項前段規定，均視同自認；另被告戊○○則未到場爭執，
    亦未提出任何準備書狀做何答辯或陳述，是原告前開主張，應堪信為真實。
四、按各共有人得隨時請求分割共有物，但因物之使用目的不能分割或契約定有不分
    割之期限者，不在此限；共有物之分割，依共有人協議之方法行之，分割之方法
    不能協議決定者，法院得因任何共有人之聲請，命為原物分配於各共有人，民法
    第八百二十三條第一項、第八百二十四條第一、二項分別定有明文。次按分割共
    有物，以消滅共有關係為目的。法院裁判分割共有土地時，除因該土地內部分土
    地之使用目的不能分割（如為道路）或部分共有人仍願維持其共有關係，應就該
    部分土地不予分割或准該部分共有人成立新共有關係外，應將土地分配於各共有
    人單獨所有；共有人因共有物分割之方法不能協議決定，而提起請求分割共有物
    之訴，應由法院依民法第八百二十四條命為適當之分配，不受任何共有人主張之
    拘束，即不得以原告所主張分割方法之不當，遽為駁回分割共有物之訴之判決，
    最高法院六十九年台上字第一八三一號、四十九年台上字第二五六九號著有判例
    可參。查：
（一）本件土地之地目為「田」，現供種植蔬菜之用，並無因物之使用目的不能分割
      之情形；本件土地分割後，雖部分共有人取得之土地面積小於○、二五公頃，
      然因本件土地係民國八十九年一月四日前之共有土地，依農業發展條例第十六
      條第一項第三款之規定，不受分割後每人所有面積不得少於０、二五公頃之限
      制。再兩造亦未定有不得分割之協議，且因部分共有人未於辯論期日到場，顯
      無法以原告所提之分割方案協議，故本件准予裁判分割。
（二）又依到場之當事人均同意以四公尺寬之共有地做一道路供通行使用，又本院函
      請桃園縣中壢地政事務所至現場測繪後，製有複丈成果圖，而雙方同意以複丈
      成果圖之Ｂ案作為本件土地之分割方法，本院審酌本件土地分割後之利用價值
      均相等，均有道路可供通行之用，而各共有人均按其應有部分之比例分配可得
      土地面積，從而原告主張依複丈成果圖之Ｂ案分割，應屬妥適。則本件土地之
      分割方法，為附圖所示編號一部份面積五二○平方公尺由被告丑○○取得、編
      號二部分面積六九五平方公尺由原告取得、編號三部分面積二○八三平方公尺
      由被告辛○○取得、編號四部分面積五二○平方公尺由被告己○○取得、編號
      五部分面積六九五平方公尺由被告丙○○○取得、編號六部分面積六九五平方
      公尺由被告寅○○取得、編號七部分面積八三三平方公尺由被告乙○○、壬○○、庚○○共同取得（應有部分各為八分之六、八分之一、八分之一）、編號
      八部分面積一○四平方公尺由被告戊○○取得、編號九部分面積一○四平方公
      尺由被告癸○○取得；編號十部分面積六六八平方公尺，雙方同意按兩造之應
      有部分比例共有，做為道路通行使用。
五、綜上所述，原告請求分割本件共有土地，應依如附圖所示方法分割。又分割共有
    物具有非訟事件性質，兩造就共有物分割方法不能達成協議時，固得起訴請求裁
    判分割，然兩造各自主張之分割方法，僅供法院參考，法院依民法第八百二十四
    條命為適當之分配，乃斟酌何種分割方法較能增進共有物之經濟效益，並兼顧兩
    造利益以為決定，不受任何共有人主張之拘束，亦不因何造起訴而有不同，縱法
    院認原告請求分割共有物為有理由，依法決定方法分割，被告應訴並提出不同主
    張，促使法院就如何為適法分割形成積極心證，均為渠等按當時之訴訟程度為伸
    張或防衛權利所必要，如僅因法院准許原告分割共有物之請求或採納其分割方案
    ，即命被告負擔全部訴訟費用，顯失公允；本院酌量兩造均可因本件分割共有物
    而獲得相同之利益，故以兩造共有人應有部分比例負擔訴訟費用方不致失衡，從
    而，本件訴訟費用之負擔，應依兩造共有人如附表一所示應有部分之比例負擔。
六、據上論結，原告之訴為有理由，依民事訴訟法第三百八十五條第一項前段、第七
    十八條、第八十條之一，判決如主文。
中　　　華　　　民　　　國　　九十三　　年　　　四　　　月　　三十  　　日
                                          民事第三庭
~B法　　　官　潘進柳
右為正本係照原本作成
如對本判決上訴，須於判決送達後廿日內向本院提出上訴狀
中　　　華　　　民　　　國　　九十三　　年　　　四　　　月　　三十  　　日
~B法院書記官　卓清和
~F0
~T40
附表一
┌──────┬──────┬────┬───────────────┐
│共有人      │應有部分比例│取得編號│取得面積（平方公尺）          │
├──────┼──────┼────┼───────────────┤
│子  ○　○  │九分之一    │  二    │    六九五                    │
├──────┼──────┼────┼───────────────┤
│辛　○　○  │三分之一    │  三    │  二０八三                    │
├──────┼──────┼────┼───────────────┤
│寅　○　○  │九分之一    │  六    │    六九五                    │
├──────┼──────┼────┼───────────────┤
│壬　○　○  │六十分之一  │  七    │共有八三三                    │
├──────┼──────┼────┼───────────────┤
│庚　○　○  │六十分之一  │  七    │共有八三三                    │
├──────┼──────┼────┼───────────────┤
│乙　○　○  │十分之一    │  七    │共有八三三                    │
├──────┼──────┼────┼───────────────┤
│丑　○　○  │十二分之一  │  一    │    五二０                    │
├──────┼──────┼────┼───────────────┤
│己　○　○  │十二分之一  │  四    │    五二０                    │
├──────┼──────┼────┼───────────────┤
│丙 ○ ○ ○ │九分之一    │  五    │    六九五                    │
├──────┼──────┼────┼───────────────┤
│戊　○　○  │六十分之一  │  八    │    一０四                    │
├──────┼──────┼────┼───────────────┤
│癸　○　○  │六十分之一  │  九    │    一０四                    │
└──────┴──────┴────┴───────────────┘
